【裁判字號】    99,上,415
【裁判日期】    990629
【裁判案由】    確認股東會決議無效等
【裁判全文】
臺灣高等法院民事判決                   99年度上字第415號
上  訴  人  強網工業股份有限公司
法定代理人  乙○○○
訴訟代理人  曾大中律師
複  代理人  張志偉律師
被  上訴人  甲○○
訴訟代理人  蔡坤鐘律師
上列當事人間請求確認股東會決議無效等事件，上訴人對於中華
民國99年2月11日臺灣桃園地方法院98年度訴字第2072號第一審
判決提起上訴，本院於99年6月15日言詞辯論終結，判決如下：
    主  文
原判決廢棄。
被上訴人在第一審之訴駁回。
第一、二審訴訟費用由被上訴人負擔。
    事實及理由
一、被上訴人主張：上訴人公司於民國97年6月20日召集97年度
    股東常會決議通過編造96年度盈餘分配或虧損撥補之議案：
    在無虧損之情形下，除提列法定公積外，其餘盈餘全數保留
    充作營運資金，未分配予股東（以下簡稱97年決議)。茲因
    該決議違反公司章程第20條：「本公司年度總決算如有盈餘
    ，應先提繳稅款，彌補已往虧損，次提10%為法定盈餘公積
    ，其餘除派付股息外，如尚有盈餘作百分比再分派如下：(一)
    股東紅利98%。(二)員工紅利1%。(三)董事監察人酬勞1%」規定
    。被上訴人身為上訴人公司股東，乃提起確認97年決議無效
    之訴後，已經本院97年度上訴第1117號判決97年決議無效確
    定在案（以下簡稱1117號確定判決)。上訴人董事會因而重
    新編造96年度盈餘分配議案，除提列法定盈餘公積外，並分
    配股息新台幣（下同）5,447,650元、股東紅利16,263,405
    元、員工紅利165,953元、董事監察人酬勞165,953元，並於
    98年10月16日上午10時許召開股東臨時會時，竟以章程第20
    條已修正為：「本公司年度總決算如有盈餘，應先提繳稅款
    ，彌補以往虧損，次提10%為法定盈餘公積，其餘由股東會
    決議分配方法，但員工紅利不得低於1%」為由，決議不予分
    配（以下簡稱系爭決議）。惟該決議仍違反上訴人公司96年
    有效章程之規定，而屬無效。如不訴請確認，被上訴人在私
    法上不安地位無法除去。爰依公司法第191條之規定，聲明
    請求確認系爭決議無效。原審判決確認系爭決議無效。上訴
    人聲明不服提起上訴，就上訴人之上訴，答辯聲明：上訴駁
    回。
二、上訴人則以：盈餘分派之決議，本屬股東會之職權，而公司
    依法保留盈餘不予分配，亦屬常態，並無違反公共秩序可言
    。又上訴人公司已於97年間修改公司章程第20條關於盈餘分
    配之方式由股東會決議。是上訴人董事會嗣遵照1117號確定
    判決結論，編造盈餘按比例分派股東、員工及董監事之議案
    ，經於股東會討論結果，乃依97年6月20日決議通過修正章
    程第20條規定，決議「不通過」，即無「決議」可言，無從
    確認該不存在之決議有無效之情事，被上訴人既無確認之利
    益，且系爭決議亦無違反章程之情事。上訴聲明：原判決廢
    棄。被上訴人在第一審之訴駁回。
三、不爭執事項（見本院卷第34頁反面、第43頁至第44頁）：
  (一)上訴人公司於97年6月20日股東會決議通過修改公司章程，
    將原章程第20條規定：「本公司年度總決算如有盈餘，應先
    提繳稅損，彌補已往虧損，次提10%為法定盈餘公積，其餘
    除派付股息外，如尚有盈餘作百分比再分派如下：(一)股東紅
    利98%。(二)員工紅利1%。(三)董事監察人酬勞1%」，已修改為
    「本公司年度總決算如有盈餘，應先提繳稅捐，彌補已往虧
    損，次提10%為法定盈餘公積，其餘由股東會決議分派方法
    ，但員工紅利不得低於1%」。
  (二)被上訴人為上訴人公司股東，上訴人公司就96年度盈餘分配
    案：「被告公司96年度盈餘分配案除提列法定盈餘公積2,44
    9,218元外，餘全數保留，以充實營運資金」，該議案因違
    反當時尚未修改之公司章程第20條規定，雖經97年6月20日
    股東常會決議通過，惟經被上訴人提起確認股東會決議無效
    之訴，已經原法院以97年度訴字第1354號判決確認該決議無
    效，經上訴人公司提起上訴後，本院以97年度上字第1117號
    判決其駁回上訴確定。
  (三)上訴人公司於98年10月16日上午10時30分召開股東臨時會，
    開會通知載明會議討論事項(一)為：「本公司96年稅後盈餘
    24,492,179元，擬依台灣桃園地方法院97年度訴字第1354
    號判決要旨，重新擬定分配案如下：『提列法定盈餘公積
    2,449,218元，分配股息5,447,650元、員工紅利165,953元
    ，董事監察人酬勞165,953元』，提請股東會決議」等語，
    開會結果，竟因該議案因贊成股數未達出席股數1半，而不
    予通過。
四、被上訴人主張系爭決議違反96年度尚有效公司章程第20條規
    定，乃訴請確認系爭決議無效。惟為上訴人所否認，並以前
    揭置辯，查：
  (一)按確認之訴非原告有即受確認判決之法律上利益者，不得提
    起。所謂即受確認判決之法律上利益，係指法律關係之存否
    不明確，原告主觀上認其在法律上之地位有不安之狀態存在
    ，且此種不安之狀態，能以確認判決將之除去者而言，若縱
    經法院判決確認，亦不能除去其不安之狀態者，即難認有受
    確認判決之法律上利益（最高法院52年台上字第1240號判例
    意旨參照）。復按股東會之決議，除本法另有規定外，應有
    代表已發行股份總數過半數股東之出席，以出席股東表決權
    過半數之同意行之，公司法第174條定有明文。亦即股東之
    決議乃二人以上當事人基於平行與協同意思表示相互合致而
    成立之法律行為。
  (二)上訴人公司於98年10月16日上午10時30分召開股東臨時會，
    開會通知載明會議討論事項(一)：「本公司96年稅後盈餘24,4
    92,179元，擬依台灣桃園地方法院97年度訴字第1354號判決
    要旨，重新擬定分配案如下：『提列法定盈餘公積2,449,21
    8元，分配股息5,447,650元、員工紅利165,953元，董事監
    察人酬勞165,953元』，提請股東會決議」等語，開會結果
    ，因該議案贊成股數未達出席股數1半，而不予通過，此為
    兩造所不爭，並有該議事錄在卷可參（見原審卷第40頁至第
    41頁)，已如前述。是上訴人公司提出前揭議案，雖該議案
    關於盈餘應如何分配之內容，符合上訴人修正前公司章程第
    20 條規定，惟其既未經股東會有代表已發行股份總數過半
    數股東之出席，以出席股東表決權過半數之同意行之。揆諸
    前揭說明，依公司法第174條規定，即無公司法第191條所謂
    決議內容違反法令或章程之問題。是以前揭議案提起股東會
    既未達出席股數1半，而不予通過。上訴人公司就董事會造
    具96年之表冊、盈餘24,492,179元究應如何分配，嗣必再提
    出議案提請股東會決議，則被上訴人就該不通過之議案，提
    起本件確認之訴，即使經法院確認該決議無效後，上訴人公
    司亦須就96年稅後盈餘再提出議案提請股東會決議，法院之
    確認判決無從代股東會決議通過該議案。因此，被上訴人就
    96年稅後盈餘是否有分配之權利，並不因本件確認判決而得
    以除去，揆諸前揭說明，被上訴人提起本確認之訴，即難認
    有受確認判決之法律上利益，其訴請確認系爭決議無效，為
    無理由，不應准許。被上訴人主張決議通過與否與決議之存
    在係屬二事，「不予通過」之決議，因決議案仍存在，仍有
    侵害被上訴人股息、紅利分派請求權之權益，得因法院以確
    認判決除去不安狀態，認其有確認利益云云，殊無足取。
五、綜上所述，上訴人抗辯被上訴人無提起確認系爭決議之法律
    上利益，自屬可信。被上訴人主張其有提起確認之訴利益云
    云，為不足採。從而，被上訴人訴請確認系爭決議無效，為
    無理由，不應准許。原審判准被上訴人所請，自有未洽。上
    訴意旨指摘原判決不當，求予廢棄改判，為有理由。自應由
    本院予以廢棄改判，如主文第二項所示。
六、本件事證已明，兩造其餘攻擊防禦方法及未經援用之證據，
    經本院審酌後，核與本件之結論，不生影響，爰不一一贅述
    ，附此敘明。
七、據上論結，本件上訴為有理由。依民事訴訟法第450條、第
    78 條，判決如主文。
中    華    民    國    99    年    6     月    29    日
                    民事第八庭
                        審判長法  官  劉勝吉
                              法  官  連正義
                              法  官  蘇芹英
正本係照原本作成。
如不服本判決，應於收受送達後20日內向本院提出上訴書狀，其
未表明上訴理由者，應於提出上訴後20日內向本院補提理由書狀
（均須按他造當事人之人數附繕本）上訴時應提出委任律師或具
有律師資格之人之委任狀；委任有律師資格者，另應附具律師資
格證書及釋明委任人與受任人有民事訴訟法第466條之1第1項但
書或第2項（詳附註）所定關係之釋明文書影本。如委任律師提
起上訴者，應一併繳納上訴審裁判費。
中    華    民    國    99    年    6     月    29    日
                              書記官  林初枝
附註：
民事訴訟法第466條之1（第1項、第2項）：
對於第二審判決上訴，上訴人應委任律師為訴訟代理人。但上訴
人或其他法定代理人具有律師資格者，不在此限。
上訴人之配偶、三親等內之血親、二親等內之姻親，或上訴人為
法人、中央或地方機關時，其所屬專任人員具有律師資格並經法
院認為適當者，亦得為第三審訴訟代理人。

司法院資訊處製作；財團法人民間司法改革基金會備份。
